臺灣高等法院刑事判決
110年度上易字第193號
上  訴  人  臺灣基隆地方檢察署檢察官
被      告  曹祥傳



上列上訴人因被告妨害名譽案件，不服臺灣基隆地方法院109年
度易字第466號，中華民國109年11月16日第一審判決（聲請簡易
判決處刑案號：臺灣基隆地方檢察署109年度偵字第4362號），
提起上訴，本院判決如下：
    主  文
原判決撤銷，發回臺灣基隆地方法院。
    理  由
一、聲請簡易判決意旨略以：被告曹祥傳於民國108年12月13日5
    時許，在基隆市○○區○○街00號前，因口角糾紛，竟基於妨害
    名譽之犯意，在公眾得出入之路旁，以「幹你娘」、「幹你
    娘機掰」、「幹你娘老母雞掰」辱罵告訴人郭麗玉，使告訴
    人名譽因而受損，因認被告涉犯刑法第309條第1項之公然侮
    辱罪嫌等語。
二、原判決意旨略以：
  ㈠被告前被訴於108年12月13日5時許，在基隆市○○區○○街00號
    前，因口角糾紛，基於傷害之犯意，與告訴人徒手互毆，使
    告訴人受有右臉及頸部挫傷之傷害，涉犯刑法第277條第1項
    之傷害罪嫌，該案於109年5月19日繫屬原審法院(即原審109
    年度訴字第357號案件【下稱前案】，見109年度他字第855
    號卷【下稱他字卷】第31～32頁、原審基簡字卷第8頁)。
  ㈡證人洪美秀於警詢時證稱：108年12月13日告訴人與被告發生
    肢體衝突，當天告訴人與鄰居對質，鄰居兒子朝告訴人店門
    口潑灑不明液體，告訴人很生氣走出來，接著被告就過來罵
    告訴人五字經，並對告訴人說早就想打告訴人，告訴人聽到
    回話說你敢打試試看，兩人就打起來了等語；告訴人於原審
    109年11月13日訊問時指稱：被告當天一來就罵髒話，說很
    早就想處理我，當時被告罵髒話、手拿畚箕就是要打我，被
    在場的吳秀娥搶下來，被告又回頭就動手打我了等語；前揭
    證人洪美秀及告訴人所述大致相符，可認被告辱罵告訴人時
    即表示欲毆打告訴人。又原審勘驗案發現場監視錄影光碟，
    顯示當天告訴人與被告之友人吳秀娥發生口角之後，被告走
    向告訴人，並順手拿起騎樓之畚箕，吳秀娥見狀旋即上前勸
    阻被告，被告放下畚箕不久，又轉身走向告訴人，兩人即開
    始拉扯、互毆，此有原審製作之監視錄影截圖可資比對，且
    被告於原審109年11月13日訊問時供稱：其實這就是一件事
    情，我看告訴人他們吵架，我走過來，當時拿畚箕就是想要
    動手，但是還沒有動手，是告訴人打我一巴掌，我才動手等
    語，足以佐證被告第一時間即有辱罵及毆打告訴人之犯意，
    參以被告與告訴人間之衝突僅持續約1分鐘，各行為舉動之
    時間極為密接，故被告所為，於刑法評價上宜視為接續之一
    行為，其所涉公然侮辱及傷害罪嫌，應評價為想像競合犯之
    裁判上一罪，並為前案起訴效力所及。
  ㈢綜上，檢察官就前案起訴效力所及之公然侮辱部分，在原審
    法院重行起訴，原審法院乃改行通常程序審理，並不經言詞
    辯論逕為不受理之判決等語。
三、按想像競合犯之「一行為」須出於一個犯罪決意（最高法院
    95年台上字第2837號判例意旨參照），而其實行之行為須完
    全或局部同一（最高法院97年度台上字第3494號判決意旨參
    照），或緊密實行，依一般社會通念，認應評價為一罪方符
    合刑罰公平原則（99年度台上字第6695號判決意旨參照）。
    若係各別起意，行為不具完全或局部同一性，而各罪均具獨
    立性，予以併合處罰，在社會通念上，不致於過度評價犯罪
    行為，有失刑罰之公平性，自非屬想像競合犯（最高法院97
    年度台上字第2008號、98年度台上字第1912號判決意旨參照
    ）。
四、經查：
　㈠原審以本案之犯罪事實，與前案認被告第一時間即有辱罵及
    毆打告訴人之犯意，參以被告與告訴人間之衝突僅持續約1
    分鐘，各行為舉動之時間極為密接，故被告所為，於刑法評
    價上宜視為接續之一行為，其所涉公然侮辱及傷害罪嫌，應
    評價為想像競合犯之裁判上一罪，並為前案起訴效力所及，
    而為不受理判決之諭知，固非無見。
　㈡惟檢察官前案係起訴被告涉犯普通傷害罪，本案則是起訴被
    告涉犯公然侮辱罪嫌，而被告所犯公然侮辱罪與傷害罪是否
    屬想像競合犯，應依犯罪之具體事實而為認定。被告於本案
    原審訊問時固供稱：我看他們吵架我走過來，當時拿畚箕就
    是想要動手，是她打我一巴掌，我才動手等語（原審基簡字
    卷第80頁），惟其於前審之準備程序時係供稱：我罵她（指
    告訴人郭麗玉）的時候只是想嚇嚇他，並沒有真的要傷害郭
    麗玉，是因為後來我聽到郭麗玉一直罵我，我才會離開騎樓
    再走回來，走到騎樓內郭麗玉又揮手打我，所以我才會出手
    打郭麗玉等語（前案卷第162頁），前後所述不同。而告訴
    人於原審本案訊問時則證稱：被告當天一過來就罵髒話，說
    我臭嘴，說很早就想處理我，當時被告罵髒話、手拿畚箕就
    是要打我，吳秀娥把他搶起來，他又回頭就打我了等語（原
    審基簡字卷第79～80頁），與上開被告於前案之供述相符，
    是被告是否先辱罵告訴人並離開現場，嗣因聽到告訴人之罵
    聲，而返回現場再與告訴人互毆？則上開情形，依一般社會
    健全觀念，在時間差距上，是否明顯不可分，非無疑義。另
    原審前案判決亦認：「辯護人雖主張被告曹祥傳於案發時有
    辱罵郭麗玉『幹你娘』等語，涉犯公然侮辱罪，該罪與本案容
    有想像競合之一罪關係云云，惟經本院訊問被告曹祥傳，被
    告曹祥傳則稱：當天伊過去的時候，是與郭麗玉互相對罵，
    伊當下很生氣，有拿畚箕過去想要嚇她，後來就把畚箕放在
    垃圾桶上面沒有要打她，本來已經離開騎樓，後來又走回去
    ，是因為聽到郭麗玉一直在後面罵伊的聲音，所以伊才又走
    回去，才會打她；伊在罵郭麗玉的時候，只是要嚇郭麗玉，
    沒有要傷害郭麗玉，是離開騎樓，又聽到郭麗玉一直罵，走
    到騎樓時，郭麗玉又揮手打到伊，伊才會出手打郭麗玉等語
    ，由被告曹祥傳供述可知，被告曹祥傳對郭麗玉之辱罵行為
    與傷害行為，雖於密接之時間內為之，然其辱罵郭麗玉時，
    原無傷害郭麗玉之犯意，係因郭麗玉揮到曹祥傳，曹祥傳始
    出手為本案之傷害行為，顯非屬一行為，難認與本案之傷害
    犯行，具有裁判上一罪關係，併予敘明。」是原審前案亦認
    被告所為公然侮辱罪與傷害罪係非屬一行為，則被告所涉前
    案傷害罪與本案公然侮辱罪行為之犯罪時間有無可分、侵害
    法益是否可區別，進而是否能仍認為本案與前案犯行屬想像
    競合犯之裁判上一罪？均非無探究餘地。
　㈢綜上，原審認本案與前案構成想像競合犯之裁判上一罪關係
    ，而為前案起訴效力所及，遽為不受理判決之諭知，容有疑
    問。檢察官執此提起上訴，指摘原判決不當，非無理由。為
    維護當事人之審級利益，爰撤銷原判決，並發回原審法院，
    更為適法之裁判，並不經言詞辯論為之。
據上論斷，應依刑事訴訟法第369條第1項但書、第372條，判決
如主文。
中　　華　　民　　國　　110 　年　　4 　　月　　14　　日
                  刑事第七庭    審判長法　官  孫惠琳
                                      法　官  連雅婷
                                      法　官  張育彰
以上正本證明與原本無異。
不得上訴。
                                      書記官  蔡麗春
中　　華　　民　　國　　110 　年　　4 　　月　　14　　日